臺灣苗栗地方法院刑事判決
111年度訴字第291號
公  訴  人  臺灣苗栗地方檢察署檢察官
被      告  張文泰


上列被告因加重詐欺等案件，經檢察官提起公訴 （111年度偵字
第2920號），被告於準備程序中就被訴事實為有罪之陳述，經本
院合議庭裁定由受命法官獨任行簡式審判程序，判決如下：
    主  文
乙○○犯三人以上共同詐欺取財罪，處有期徒刑壹年參月。未扣案
之犯罪所得新臺幣捌仟玖佰元沒收，於全部或一部不能沒收或不
宜執行沒收時，追徵其價額。　　
    犯罪事實及理由
一、本件犯罪事實、證據，除犯罪事實欄一第4至6行「竟以縱使
    匯入、轉帳或提領之款項為財產犯罪所得財物，亦不違反本
    意，基於共同詐欺及違反洗錢防制法之不確定犯意」更正為
    「竟基於縱所提領款項為詐欺取財犯罪所得並得以掩飾其去
    向仍不違背其本意之不確定故意，與『阿德』、真實姓名及年
    籍均不詳之成年人（無證據證明為未滿18歲之人），意圖為
    自己不法所有，基於3人以上共同詐欺取財及隱匿詐欺所得
    去向之犯意聯絡」、犯罪事實欄一第11行「透過通訊軟體LI
    NE」更正為「於110年3月3日21時35分透過通訊軟體LINE」
    、證據部分補充「被告乙○○於本院審理中之自白」外，餘均
    引用檢察官起訴書之記載（如附件）。
二、論罪科刑：
　㈠洗錢防制法第15條之特殊洗錢罪，係在無法證明前置犯罪之
    特定不法所得，而未能依第14條之一般洗錢罪論處時，始予
    適用。倘能證明人頭帳戶內之資金係前置之特定犯罪所得，
    即應逕以一般洗錢罪論處，自無適用特殊洗錢罪之餘地。例
    如詐欺集團向被害人施用詐術後，為隱匿其詐欺所得財物之
    去向，而令被害人將其款項轉入該集團所持有、使用之人頭
    帳戶，並由該集團所屬之車手前往提領詐欺所得款項得逞，
    檢察官如能證明該帳戶內之資金係本案詐欺之特定犯罪所得
    ，即已該當於洗錢防制法第14條第1項之一般洗錢罪；至若
    無法將人頭帳戶內可疑資金與本案詐欺犯罪聯結，而不該當
    第2條洗錢行為之要件，當無從依第14條第1項之一般洗錢罪
    論處，僅能論以第15條第1項之特殊洗錢罪。另過去實務認
    為，行為人對犯特定犯罪所得之財物或利益作直接使用或消
    費之處分行為，或僅將自己犯罪所得財物交予其他共同正犯
    ，祇屬犯罪後處分贓物之行為，非本條例所規範之洗錢行為
    ，惟依洗錢防制法規定，倘行為人意圖掩飾或隱匿特定犯罪
    所得來源，而將特定犯罪所得直接消費處分，甚或交予其他
    共同正犯，而由共同正犯以虛假交易外觀掩飾不法金流移動
    ，即難認單純犯罪後處分贓物之行為，應仍構成洗錢防制法
    第2條第1或2款之洗錢行為（最高法院108年台上字第1744號
    判決意旨參照）。詐欺集團成員向告訴人施用詐術後，為隱
    匿詐欺所得財物之去向，而令告訴人將款項轉入被告所有竹
    山鎮農會帳戶(下稱本案帳戶)，並由被告前往提領詐欺所得
    款項後，轉交予「阿德」指定之人，依卷附事證已足認定本
    案帳戶內之資金係本案詐欺之特定犯罪所得。又被告於審理
    時自陳：向我收取款項的有2人，1人開車，1人在副駕駛座
    ，我不確定是不是「阿德」本人等語(見本院卷第48至49頁)
    ，故本案共犯至少有被告、真實姓名不詳之詐欺集團成員2
    人。是核被告所為，係犯刑法第339條之4第1項第2款之3人
    以上共同詐欺取財罪及洗錢防制法第14條第1項之一般洗錢
    罪。
　㈡被告雖未直接對告訴人施以詐術，然其既有提供本案帳戶並
    自該帳戶中提領告訴人所匯款項並轉交「阿德」指定之人，
    且約定從中獲取利得之行為，所為係詐欺集團犯罪歷程不可
    或缺之重要環節，且係以自己犯罪之意思，並參與構成要件
    之行為，而屬共同正犯至明。是被告與「阿德」、真實姓名
    不詳之詐欺集團成員就上開犯行間，有犯意聯絡及行為分擔
    ，應論以共同正犯。　
　㈢被告所觸犯3人以上共同詐欺取財罪、一般洗錢罪，其各罪之
    實行行為有部分合致，揆諸上揭說明，為想像競合犯，應依
    刑法第55條前段規定，從一重之加重詐欺取財罪處斷。
　㈣刑法第55條想像競合犯規定：一行為而觸犯數罪名者，從一
    重處斷。但不得科以較輕罪名所定最輕本刑以下之刑。行為
    人係以一個行為同時侵害數法益，成立數罪名。但責任以行
    為為基礎，單一行為僅應負單一罪責；為避免過度評價一行
    為侵害數法益之罪責，該法條明定「從一重處斷」其罪名與
    刑罰之責任，僅處以裁判上之一罪；為防評價不足，該條但
    書則明定所科之刑，有封鎖之效用。是想像競合犯從一重罪
    論處時，已確定憑以處斷之罪名及其法定刑，不另論所犯之
    其他輕罪名與刑罰。關於有無加重或減輕事由，自當從所論
    處之重罪法規範定之；至於想像競合所犯之其他輕罪法規範
    ，另有加重或減輕事由者，如於從一重罪量定其宣告刑時，
    已綜合評價並參酌為量刑因素時，即無評價不足問題，亦無
    須逐一適用各該規定，並論述是否另有所犯輕罪之相關加重
    、減輕事由之必要（最高法院110年度台上字第5838號判決
    意旨參照）。本院就被告所為，既已從一重以加重詐欺取財
    罪處斷，依上開說明，爰不再逐一論述被告所犯輕罪部分，
    有無洗錢防制法第16條第2項減輕其刑規定之適用，而僅於
    量定宣告刑時將之合併審酌，以為適當之評價，附此敘明。
  ㈤爰審酌被告正值青壯，卻不思以正途賺取所需，竟提供本案
    帳戶供他人使用，並於告訴人匯款後，領取詐欺所得再轉交
    「阿德」指定之人，據以隱匿犯罪所得之去向，可見其除無
    視政府一再宣示掃蕩詐欺集團之決心，造成告訴人之財產損
    失，破壞社會秩序及社會成員間之互信基礎外，更製造金流
    斷點，破壞金流秩序之透明穩定，妨害國家對於犯罪之追訴
    與處罰，致使告訴人遭騙款項及財物益加難以尋回而助長犯
    罪，所為殊值非難。惟念及被告於偵查及本院審理時均坦承
    犯行(所犯一般洗錢罪，符合洗錢防制法第16條第2項規定)
    、節省有限之調查資源，且與告訴人達成調解，業據被告及
    告訴人陳述在卷(見本院卷第49頁)，並有調解紀錄表1份在
    卷可參(見本院卷第41頁)，兼衡犯罪之動機、目的、手段、
    分工、遭詐騙之人數及數額，暨被告於審理時自承之智識程
    度、家庭生活經濟狀況（見本院卷第63至64頁），及告訴人
    向本院表示之刑度意見（見本院卷第49頁）等一切情狀，量
    處如主文所示。
三、沒收部分：
  ㈠犯罪所得，屬於犯罪行為人者，沒收之。但有特別規定者，
    依其規定；前2項之沒收，於全部或一部不能沒收或不宜執
    行沒收時，追徵其價額，刑法第38條之1第1項、第3項分別
    定有明文。有關共同正犯犯罪所得之沒收、追繳或追徵，應
    就各人所分得者為之。又所謂各人「所分得」，係指各人「
    對犯罪所得有事實上之處分權限」，法院應視具體個案之實
    際情形而為認定：倘若共同正犯各成員內部間，對於不法利
    得分配明確時，應依各人實際分配所得沒收（最高法院104
    年度台上字第3937號判決意旨參照）。查被告於本院審理時
    供稱：其因本案共獲取新臺幣(下同)8900元等語（見本院卷
    第47頁），堪認該8900元應屬被告本案實際分得之犯罪所得
    ，雖未據扣案，仍應依刑法第38條之1第1項前段、第3項規
    定宣告沒收，並於全部或一部不能沒收或不宜執行沒收時，
    追徵其價額。
　㈡洗錢防制法第18條規定「犯第14條之罪，其所移轉、變更、
    掩飾、隱匿、收受、取得、持有、使用之財物或財產上利益
    ，沒收之；犯第15條之罪，其所收受、持有、使用之財物或
    財產上利益，亦同（第1項）。以集團性或常習性方式犯第1
    4條或第15條之罪，有事實足以證明行為人所得支配之前項
    規定以外之財物或財產上利益，係取自其他違法行為所得者
    ，沒收之（第2項）。對於外國政府、機構或國際組織依第2
    1條所簽訂之條約或協定或基於互惠原則，請求我國協助執
    行扣押或沒收之案件，如所涉之犯罪行為符合第3條所列之
    罪，不以在我國偵查或審判中者為限（第3項）。」關於犯
    罪行為人犯洗錢防制法第14條之罪，其所掩飾之財物本身僅
    為洗錢之標的，難認係供洗錢所用之物，故洗錢行為之標的
    除非屬於前置犯罪之不法所得，而得於前置犯罪中予以沒收
    者外，既非本案洗錢犯罪之工具及產物，亦非洗錢犯罪所得
    ，尤非違禁物，尚無從依刑法沒收規定予以宣告沒收，自應
    依上開第18條第1項前段規定予以宣告沒收。此規定係採義
    務沒收主義，祇要合於前述規定，法院即應為相關沒收之諭
    知，然該洗錢行為之標的是否限於行為人者始得宣告沒收，
    法無明文，是倘法條並未規定「不問屬於犯罪行為人與否均
    沒收」時，自仍以屬於被告所有者為限，始應予沒收。本案
    被告除上開報酬外，並未保有其餘提領款項，業據被告供述
    在卷（見本院卷第47頁），故提領款項並非被告所有，亦非
    在其實際掌控中，則被告就此部分犯罪所收受、持有之財物
    本不具所有權及事實上管領力，依法自無從沒收其所提領之
    全部金額。
據上論斷，依刑事訴訟法第273條之1第1項、第299條第1項前段
、第310條之2、第454條第2項，洗錢防制法第14條第1項，刑法
第11條前段、第28條、第339條之4第1項第2款、第55條前段、第
38條之1第1項前段、第3項，刑法施行法第1條之1第1項，判決如
主文。
本案經檢察官馮美珊提起公訴，檢察官彭郁清到庭執行職務。
中　　華　　民　　國　　111 　年　　 7 　　月　　28 　日
                  刑事第三庭  法　官　許文棋
以上正本證明與原本無異。
如不服本判決應於收受判決後20日內向本院提出上訴書狀，並應
應敘述具體理由。其未敘述上訴理由者，應於上訴期間屆滿後20
日內向本院補提理由書(均須按他造當事人之人數附繕本)「切勿
逕送上級法院」。告訴人或被害人如對本判決不服者，應具備理
由請求檢察官上訴，其上訴期間之計算係以檢察官收受判決正本
之日期為準。
   　　                     　書記官  陳彥宏
中　　華　　民　　國　　111 　年　　7 　　月　　28　　日
附錄本判決論罪科刑之法條：
洗錢防制法第14條
有第二條各款所列洗錢行為者，處7年以下有期徒刑，併科新臺
幣5百萬元以下罰金。
前項之未遂犯罰之。
前二項情形，不得科以超過其特定犯罪所定最重本刑之刑。

中華民國刑法第339條之4
犯第339條詐欺罪而有下列情形之一者，處1年以上7年以下有期
徒刑，得併科1百萬元以下罰金：
一、冒用政府機關或公務員名義犯之。
二、三人以上共同犯之。
三、以廣播電視、電子通訊、網際網路或其他媒體等傳播工具，
    對公眾散布而犯之。　　　　　　　　
附件：
臺灣苗栗地方檢察署檢察官起訴書
                                     111年度偵字第2920號
　　被　　　告　乙○○　男　29歲（民國00年0月00日生）
　　　　　　　　　　　　住苗栗縣○○鎮○○里0鄰○○0000
　　　　　　　　　　　　號
　　　　　　　　　　　　國民身分證統一編號：Z000000000號
上列被告因詐欺等案件，已經偵查終結，認應提起公訴，茲將犯
罪事實及證據並所犯法條分敘如下：
　　　　犯罪事實
一、乙○○為成年人、高中肄業並已就業，依其教育程度及社會經
    驗，應可判斷如提供金融帳戶給素未謀面、對真實身分或背
    景毫無所悉之人使用，並協助提款再行交付，極有可能遭詐
    騙犯罪集團利用，甚而與渠等共同犯罪，竟以縱使匯入、轉
    帳或提領之款項為財產犯罪所得財物，亦不違反本意，基於
    共同詐欺及違反洗錢防制法之不確定犯意，先於民國110年4
    月初某日，在苗栗縣竹南鎮某超商，將其向竹山鎮農會所申
    辦帳號：00000000000000號帳戶（下稱：本案帳戶）之存摺
    及金融卡影本，寄送至年籍、姓名均不詳暱稱「阿德」指定
    之地點，嗣「阿德」所屬詐欺犯罪集團取得本案帳戶之金融
    資料後，透過通訊軟體LINE向甲○○佯稱可以介紹投資獲利之
    管道云云，致甲○○不疑有詐而陷於錯誤，於110年4月22日9
    時57分許，在新北市○○區○○路000號玉山銀行土城分行，臨
    櫃匯款新臺幣（下同）89萬0,722元至本案帳戶後，旋由乙○
    ○於同日10時32分許，在南投縣○○鎮○○街00號竹山鎮農會，
    臨櫃提領89萬元後，隨即至同鎮竹山交流道某處，將88萬1,
    100元交予「阿德」所屬詐欺犯罪集團所指定之收水。
二、案經甲○○訴由新北市政府警察局新店分局報告偵辦。
　　　　證據並所犯法條
一、證據清單及待證事實：
編號 證據名稱 待證事實  ㈠ 被告乙○○於警詢、偵訊中之自白。 全部犯罪事實。  ㈡ 證人即告訴人甲○○於警詢中之指證、報案紀錄、通訊軟體LINE對話紀錄及玉山銀行匯款申請書影本。 告訴人甲○○遭詐騙匯款至被告乙○○本案帳戶之事實。  ㈢ 本案帳戶用戶資料、往來明細及取款憑條影本 1.本案帳戶為被告乙○○開立使用之事實。 2.告訴人甲○○遭詐騙匯款至本案帳戶後，隨即由被告乙○○臨櫃提領之事實。 
二、核被告乙○○所為係犯刑法第339條之4第1項第2款之加重詐欺
    及洗錢防制法第14條第1項之洗錢罪嫌。被告與自稱「阿德
    」及其所屬詐欺集團成員有犯意聯絡及行為分擔，請論以共
    同正犯。又被告係以一行為同時觸犯加重詐欺取財罪及一般
    洗錢罪等二罪名，請依刑法第55條想像競合犯規定，從一重
    以加重詐欺罪嫌論處。告訴人甲○○匯入本案帳戶為被告之犯
    罪所得，請依刑法第38條之1第1項前段規定宣告沒收，於全
    部或一部不能沒收或不宜執行沒收時，則請依同條第3項規定追
    徵其價額。
三、依刑事訴訟法第251條第1項提起公訴。
　　此　  致
臺灣苗栗地方法院
中　　華　　民　　國 　 111　 年　　4 　　月　　22 　 日
　　　　　　　　　　　　　　　檢　察　官　馮美珊
本件證明與原本無異　
中　　華　　民　　國　　111 　年　　5   　月     4    日
                              書  記  官  鄭婷文